【裁判字號】    97,家上,15
【裁判日期】    970910
【裁判案由】    交付補償費
【裁判全文】
臺灣高等法院高雄分院民事判決          97年度家上字第15號
上  訴  人  癸○○
訴訟代理人  甲○○律師
被上訴人    子○○
            丑○○○
            辛○○
            壬○○
            庚○○
兼前列四人共同
訴訟代理人  己○○
複代理人    施一帆律師
上列當事人間請求交付補償費事件，上訴人對於民國97年1 月10
日臺灣高雄地方法院96年度家訴字第18號第一審判決提起上訴，
本院於97年8 月27日言詞辯論終結，判決如下：
    主  文
原判決關於(一)命上訴人給付子○○超過新臺幣壹佰萬元本息；(二)
命上訴人給付丑○○○、己○○、辛○○、壬○○、庚○○超過
新臺幣柒拾參萬元本息部分，及該部分假執行之宣告，暨訴訟費
用之裁判均廢棄。
上開廢棄部分，被上訴人在第一審之訴及其假執行之聲請均駁回
。
其餘上訴駁回。
第一、二審訴訟費用由上訴人負擔十分之八，餘由被上訴人負擔
。
    事實及理由
一被上訴人起訴主張：緣被上訴人子○○、上訴人癸○○及訴外
  人鄭永森（已於民國91年9 月22日去世，被上訴人丑○○○、
  辛○○、壬○○、庚○○、己○○等人為其繼承人，下稱己○
  ○等5 人）係同胞兄弟，於76年12月22日與其他繼承人鄭吳玉
  枝、乙○○○、丙○○、丁○○、寅○○○、戊○○（下稱鄭
  吳玉枝等6 人），將其等被繼承人鄭德旺所遺坐落高雄市○○
  區○○里○○街304 巷1 號（整編前為右昌街116 號）、同區
  ○○路958 巷30號2 筆建物（下稱系爭2 筆建物）及系爭坐落
  高雄市○○區○○段三小段369 、368 、365 、364 、363 、
  321 、311 、310 及309 地號等9 筆土地（下稱系爭9 筆土地
  ）協議分割作成「遺產繼承分割協議書」（下稱系爭協議書）
  ，約定其中高雄市○○區○○街304 巷1 號建物由子○○、上
  訴人及癸○○共同繼承，各取得1/3 ；系爭9 筆土地，則由鄭
  永森、上訴人、子○○、乙○○○、丙○○、丁○○、寅○○
  ○、戊○○各分得1/8 。另高雄市○○區○○路958 巷30號建
  物則由鄭吳玉枝等6 人簽立同意書同意歸由鄭永森、上訴人、
  子○○共有。嗣因高雄市政府徵收系爭9 筆土地及拆除系爭2
  筆建物，發放土地建物補償費（搭發土地債券）新臺幣（下同
  ）2,069,184 元（補償費1,843,194 元，提存利息225,990 元
  ），及地上建物補償費2,244,370 元（右昌街304 巷1 號補償
  1,402,498 元，加昌路958 巷30號號補償費841,872 元），鄭
  吳玉枝等6 人為此再為協議，同意將系爭9 筆土地補償費扣除
  上訴人已分配給鄭丹香、丙○○、戊○○各20萬元之已領取者
  外（上訴人另亦交付20萬元與鄭永森），所留餘額及尚未提領
  權益全部，並加昌路958 巷30號全部補償款均歸鄭永森、上訴
  人、子○○（下稱系爭同意書），惟上訴人卻未將領取之補償
  費分配給被上訴人。因鄭吳玉枝等6 人上開協議係為將可得之
  補償款平均贈與給鄭永森、子○○及上訴人，如上訴人未同意
  ，則並不影響鄭吳玉枝等6 人與子○○及鄭永森繼承人間所成
  立之贈與合意。又鄭吳玉枝等6 人前委託上訴人代為領取應分
  配之系爭9 筆土地補償金，本得依據民法第541 條之規定請求
  上訴人將所受領之補償金交付，因鄭吳玉枝等6 人又將應分配
  之補償金贈與子○○及鄭永森之繼承人即被上訴人己○○等5
  人，並將前開對上訴人之債權讓與被上訴人，其等自得據此向
  上訴人請求鄭吳玉枝等6 人可受分配之土地現金補償金。依系
  爭協議書及同意書所載，子○○可受分配489,728 元、己○○
  等5 人可受分配289,728 元。另右昌街304 巷1 號地上物拆遷
  補償費1,402,498 元，依系爭協議書應由子○○、鄭永森及上
  訴人各取得1/3 之權利，其補償費自應由兩造共同領取分配，
  詎上訴人自行單獨領取補償費未為分配，被上訴人本得基於民
  法第179 條之規定，對於上訴人請求返還不當得利467,499 元
  與子○○、467,499 元與己○○等5 人。再上訴人亦已自行領
  取加昌路958 巷30號地上物拆遷補償費841,872 元，被上訴人
  乃得依不當得利、遺產分割協議及贈與之法律關係，請求上訴
  人給付280,624 元與子○○、280,624 元與己○○等5 人。此
  外，兩造曾於94年11月10日於高雄市楠梓區調解委員會就上開
  補償費成立調解，被上訴人亦得依該調解內容請求上訴人給付
  補償費等語。求為判決：(一)上訴人應給付子○○1,237,851 元
  ，及自起訴狀繕本送達之翌日，即95年12月20日起至清償日止
  ，按年息5%計算之利息。(二)上訴人應給付己○○等5 人1,037,
  851 元，及自95年12月20日起至清償日止，按年息5%計算之利
  息。(三)願供擔保准予宣告假執行。（原審為被上訴人全部勝訴
  之判決，經上訴人聲明不服）於本院聲明：上訴駁回。
二上訴人則以：土地補償費中債券已由全部繼承人各領取1/9 完
  畢，現金部分則因全體繼承人體恤上訴人多年來與政府抗爭辛
  勞，故均同意由上訴人單獨領取。至被上訴人雖未在此同意書
  上簽名，惟被上訴人曾口頭同意由上訴人單獨領取，故被上訴
  人不得就土地補償費再請求上訴人交付。又縱認被上訴人仍得
  依系爭協議書請求，因系爭9 筆土地係約定子○○、鄭永森各
  取得8 分之1 之權利，則被上訴人亦只能請求各8 分之1 之金
  額，另加昌路958 巷30號建物則未在上開協議範圍，且系爭同
  意書並無兩造之簽名，上訴人自不受其拘束。如被上訴人得請
  求上訴人交付建物補償費，因兩造另於94年11月10日在高雄市
  楠梓區調解委員會成立調解，並非上訴人之真意，被上訴人不
  得依該和解請求上訴人給付。縱認該和解有效成立，被上訴人
  得請支之金額亦非原審判決認定者。又子○○於鄭德旺喪禮時
  保管奠儀約1 百萬元，亦應分配與上訴人，主張抵銷等語置辯
  。於本院聲明：(一)原判決廢棄。(二)上開廢棄部分，被上訴人在
  第一審之訴駁回。
三兩造所不爭執之事項：
(一)子○○、癸○○及訴外人鄭永森（已於民國91年9 月22日去世
  ，己○○等5 人為其繼承人）係同胞兄弟，於76年12月22日與
  其他繼承人鄭吳玉枝等6 人，將其等被繼承人鄭德旺所遺系爭
  2 筆建物及系爭9 筆土地）協議分割作成「遺產繼承分割協議
  書」，約定其中高雄市○○區○○街304 巷1 號建物由子○○
  、上訴人及癸○○共同繼承，各取得1/3 ；系爭9 筆土地，則
  由鄭永森、上訴人、子○○、乙○○○、丙○○、丁○○、寅
  ○○○、戊○○各分得1/8 ，其上印文為真正。
(二)高雄市政府徵收系爭9 筆土地及拆除系爭2 筆建物，發放土地
  補償費現金2,069,184 元（補償費1,843,194 元，提存利息22
  5,990 元）均由上訴人代為領取完畢，另地上建物補償費2,24
  4,370 元（右昌街304 巷1 號補償1,402,498 元，加昌路958
  巷30號號補償費841,872 元），亦由上訴人單獨領取。另土地
  補償費搭發149 萬元土地債券部分則已由全體繼承人領取完畢
  。
(三)土地補償費現金2,069,184 元已由上訴人轉交鄭丹香、丙○○
  、戊○○、鄭永森各20萬元。
(四)戊○○、丙○○、乙○○○出具同意書，願將系爭9 筆土地之
  補償費土地債券中其等可得之分配額讓與上訴人。
(五)子○○、鄭永森委任上訴人領取高雄市政府徵收系爭9 筆土地
  而提存於原審法院提存所之現金補償金提存金；癸○○並單獨
  領取拆除系爭2 筆建物之補償金。
四協商整理兩造爭點如下：
(一)系爭協議書及同意書是否為真正？被上訴人得依何法律關係請
  求上訴人給付系爭9 筆土地及2 筆建物之補償費？
(二)被上訴人有無贈與上訴人土地補償費中之現金？
(三)被上訴人得向上訴人請求交付所領取之土地及建物補償費若干
  元？
(四)上訴人主張抵銷之奠儀1 百萬元應分配額請求權為何？是否已
  罹於時效而消滅？如否，則可抵銷若干元？
五系爭協議書及同意書是否為真正？被上訴人得依何法律關係請
  求上訴人給付系爭9 筆土地及2 筆建物之補償費？
(一)按依鄉鎮市調解條例規定由各該鄉鎮市公所調解委員會調解成
  立所作成之調解書，係屬雙方當事人以終止爭執為目的而互相
  讓步所為之合意。縱該調解書因未經法院核定，不生鄉鎮市調
  解條例第24條第2項規定之與民事確定判決有同一之效力，仍
  應認為具有私法上和解契約之效力。除該調解有私法上解除之
  原因，當事人自得依法行使其解除權。如當事人未依法解除，
  則當事人自仍受該調解內容之約束。（最高法院87年度台上字
  第2342號、84年度台上字第1185號判決足資參照）
(二)經查：子○○、上訴人及訴外人鄭永森與其他繼承人鄭吳玉枝
  等6 人，將其等被繼承人鄭德旺所遺系爭2 筆建物及系爭9 筆
  土地協議分割作成系爭協議書，且系爭協議書上印文均為真正
  一節，為上訴人所自認（見本院卷第53頁），並經證人乙○○
  ○、丁○○、寅○○○、戊○○證述明確（見本院卷第88頁）
  ，且有系爭協議書在卷足稽（見原審卷第13頁至第15頁），自
  堪認系爭協議書為真正。次查：系爭同意書上簽名、捺指紋及
  印文為鄭吳玉枝等6 人本人或代理人所為一節，亦據證人乙○
  ○○、丁○○、寅○○○、戊○○證述明確（見本院卷第89頁
  ），且有系爭同意書在卷足憑（見原審卷第22頁），亦堪認系
  爭同意書為真正。至上訴人以系爭協議書非全體繼承確認內容
  後才蓋印，又系爭同意書非鄭吳玉枝等6 人之本意，復附有條
  件，因兩造迄未結清帳目，條件未成就，該贈與不生效力，並
  引用證人戊○○、乙○○○、寅○○○、丁○○所述，否認系
  爭協議書及同意書為真正等語。惟查：證人戊○○、乙○○○
  、寅○○○、丁○○雖證述未曾見系爭協議書，亦不知遺產如
  何分配等語，惟亦同時表示因鄭永森告知被繼承人遺留現金與
  姊妹們，並索印章，且其等對遺產如何分割均無意見，因同意
  將不動產全部由兄弟分配，而未過問一節，亦據證人戊○○、
  乙○○○、寅○○○、丁○○到院結證綦詳（見本院卷第88頁
  ）。據此可知全體繼承人均知父親鄭德旺於76年4 月12日死亡
  後留有現金及不動產，惟於父親死亡後談及遺產分割時，由鄭
  永森出面向各繼承人索取印章使用，又逾相當時日，即迄本件
  訴訟提起前，全體繼承人均未曾就遺產分割有何爭執糾紛，則
  應認系爭協議書確係經全體同意及授權鄭永森處理而成立者，
  否則全體繼承人豈可能任由部分繼承人取得遺產近20年，而未
  曾表示異議。是以上訴人否認系爭協議書之真正，並不足採。
  再查：證人戊○○、乙○○○、寅○○○、丁○○固證述系爭
  同意書非其本意，惟礙於兄弟稱女兒無權利，無奈下又希望兄
  弟可和平解決糾紛，才簽名蓋章於系爭同意書等語（見本院卷
  第89頁），因證人最終仍簽名蓋章於系爭同意書，縱內心有所
  保留，惟未載明其上，自難認為被上訴人所明知。而系爭同意
  書顯係贈與之意思表示，既經被上訴人承諾並具以提起本訴，
  自應認已生贈與之效力。至上訴人表示不知系爭同意書之贈與
  意思表示，且已於原審開庭時表示不同意受贈等語，惟系爭同
  意書之贈與標的非不可分割，雖上訴人未就贈與要約為承諾，
  亦應僅其可受贈部分未生效力，尚不足據以認定被上訴人已承
  諾可分之受贈部分因上訴人事後拒絕承諾亦不生效力。是以上
  訴人否認系爭同意書之真正，亦不足採。
(三)再查：兩造就遺產分割雖有系爭協議書及同意書可據，惟其中
  部分遺產，即系爭2 筆建物及9 筆土地嗣遭高雄市政府徵收，
  本件被上訴人起訴請求之補償金2,275,702 元（子○○1,237,
  851 元、己○○等5 人1,037,851 元）由上訴人領取後，遲未
  交付與被上訴人，被上訴人遂於94年11月10日向高雄市楠梓區
  調解委員會以上訴人為相對人，聲請就上開事項予以調解，並
  經調解成立，上訴人同意於95年5 月10日前給付子○○1 百萬
  元、鄭永森之繼承人即己○○等5 人73萬元。至搬遷費用部分
  ，子○○及己○○等5 人則同意由上訴人領取，子○○及己○
  ○等5 人放棄其餘民事請求權，且不再假借其他名目向上訴人
  請求任何費用（下稱系爭調解），詎系爭調解筆錄完成後高雄
  市楠梓區調解委員會尚未送請法院核定前，上訴人卻要求高雄
  市楠梓區調解委員會不得送請法院核定，該會遂未送請法院核
  定，惟兩造均未合意解除系爭調解，被上訴人則誤認系爭調解
  未成立，始未依系爭調解請求上訴人給付一節，為兩造所不爭
  執（見本院卷第84頁、第93頁、第121 頁），上訴人復自認因
  其與被上訴人間尚有債務未結算清楚，如果按照系爭調解金額
  給付，造成其繼承可得之金額過低不公平，其事後核算認為不
  對，才向委員會表示不可送法院核定等語（見本院卷第121 頁
  ），亦即兩造以終止本件訴訟請求之補償費爭執為目的，已於
  高雄市楠梓區調解委員會調解時互相讓步，而成立系爭調解，
  僅因上訴人事後核算認自己所得過少，即不願依系爭調解履行
  ，而阻止高雄市楠梓區調解委員會將系爭調解書送請法院核定
  ，惟兩造事後並無有何私法上解除之原因，復未曾為解除之合
  意，則揆諸上開說明，縱系爭調解書因未經法院核定，不生鄉
  鎮市調解條例第24條第2 項規定之與民事確定判決有同一之效
  力，仍應認為具有私法上和解契約之效力，是以兩造自仍受系
  爭調解內容之約束。且因系爭調解成立於系爭協議書及同意書
  成立之後，兩造顯有以系爭調解取代系爭協議書及同意書履行
  之意，則被上訴人以如未能依系爭協議書及同意書請求上訴人
  給付補償費，亦得依該調解內容請求上訴人給付補償費等語，
  自屬可採。
(四)至上訴人以被上訴人僅能依繼承之法律關係請求上訴人給付補
  償費之9 分之1 ，因系爭調解並非上訴人之真意，被上訴人不
  得依系爭調解請求上訴人給付等語。惟系爭調解未經兩造合意
  解除，上訴人仍受系爭調解內容之約束，業如前述。又其雖主
  張非其真意，惟其究屬心中保留或錯誤之意思表示，亦未舉證
  以實其說，復未於95年11月9 日以前之除斥期間內撤銷，自不
  足採。
六被上訴人有無贈與上訴人土地補償費中之現金？
(一)按和解契約合法成立，兩造當事人即均應受該契約之拘束，縱
  使一造因而受不利益之結果，亦不得事後翻異，更就和解前之
  法律關係再行主張，最高法院19年上字第1964號判例足資參照
  。
(二)經查：上訴人主張被上訴人向其表示贈與其得受領土地補償費
  中之現金，係於系爭調解前所為一節，業經上訴人自認無訛（
  見本院卷第148 頁），亦即兩造於調解前，縱就系爭9 筆土地
  及2 筆建物之相關補償費分配，曾有贈與契約之合致，惟兩造
  既已於上開時地就全部補償費之紛爭互相讓步達成系爭調解，
  則上訴人依前揭說明自應受系爭調解內容之約束，不得再以系
  爭調解前發生之事由再行主張。是以，上訴人主張被上訴人已
  贈與其土地補償費中之現金，不得再為請求等語，自不足採。
七被上訴人得向上訴人請求交付所領取之土地及建物補償費若干
  元？
  經查：因兩造已就本件系爭9 筆土地及2 筆建物之補償金給付
  於94年11月10日成立系爭調解，兩造均應受系爭調解內容之約
  束，而不得再以系爭調解前發生之事由再行主張，為上所述，
  亦即被上訴人僅得依上開和解契約之內容請求上訴人給付補償
  金1 百萬元與子○○；給付補償金73萬元與己○○等5 人，而
  不得再以系爭調解前發生之事由，依系爭協議書及同意書之法
  律關係請求上訴人應給付子○○1,237,851 元；己○○等5 人
  1,037,851 元。
八上訴人主張抵銷之奠儀1 百萬元應分配額請求權為何？是否已
  罹於時效而消滅？如否，則可抵銷若干元？
(一)按二人互負債務，而其給付種類相同，並均屆清償期者，各得
  以其債務，與他方之債務，互為抵銷，民法第334 條第1 項前
  段固定有明文。惟自需2 人互負債務，始得互為抵銷。
(二)經查：兩造之被繼承人鄭德旺死亡後舉辦喪禮時，曾由子○○
  之配偶收受及保管奠儀一節，業據證人戊○○、乙○○○、寅
  ○○○、丁○○到院結證綦詳（見本院卷第90頁），足認收受
  及保管奠儀者為子○○之配偶，而非子○○。又兩造及全體繼
  承人當時均未約定如何處理奠儀一節，亦據證人戊○○、乙○
  ○○、寅○○○、丁○○證述明確（見同上），子○○復否認
  曾收受其配偶保管之奠儀，則上訴人主張得向子○○保管之奠
  儀請求分配9 分之1 ，既未舉證以實其說，自不得採。至上訴
  人復以子○○之配偶為子○○之使用人，故子○○即保管系爭
  奠儀等語，惟據子○○否認，上訴人亦自承無法舉證（見本院
  卷第123 頁），是以縱認上訴人得請求系爭奠儀，惟子○○既
  非保管奠儀之人，上訴人復未與子○○有何奠儀分配約定，子
  ○○顯未積欠上訴人給付奠儀債務，上訴人竟以子○○配偶保
  管奠儀，而主張以上訴人對子○○本件補償費債務予以抵銷，
  揆諸上開說明，亦不足採。因上訴人對子○○並無奠儀請求權
  ，復不得主張抵銷，本院自無庸就該請求權是否罹於時效予以
  審酌。
九綜上所述，被上訴人本於和解契約之法律關係，請求上訴人給
  付1 百萬元與子○○；給付73萬元與己○○等5 人，及均自95
  年12月20日起，清償日止按週年利率5%計算之法定遲延利息部
  分，為有理由，應予准許。逾此所為請求，為無理由，應予駁
  回。又上開應准許部分，兩造均陳明願供擔保為准、免宣告假
  執行，於法有據。至於被上訴人敗訴部分，其假執行之聲請失
  所附麗，應併予駁回。原審就超過上開應准許部分，為上訴人
  敗訴之判決，並為假執行之宣告，自有未洽。上訴意旨就此部
  分指摘原判決不當，求予廢棄改判，為有理由。至於上開應准
  許部分，原審判命上訴人給付，並定擔保金為准、免假執行之
  宣告，核無違誤，上訴意旨，就此部分，仍執陳詞，指摘原判
  決不當，求予廢棄，為無理由，應駁回其上訴。
十據上論結，本件上訴為一部有理由，一部無理由，依民事訴訟
  法第450 條、第449 條第1 項、第79條但書，判決如主文。
中    華    民    國    97    年    9     月    10    日
                            民事第四庭
                                審判長法官  蔡文貴
                                法      官  陳真真
                                法      官  謝靜雯
以上正本證明與原本無異。
上訴人如對本判決上訴，須於判決送達後20日內向本院提出上訴
狀，其未表明上訴理由者，應於上訴後20日內向本院提出上訴理
由書（均須按他造當事人之人數附繕本）。上訴時應提出委任律
師或具有律師資格之人之委任狀，並依附註條文規定辦理。
被上訴人不得上訴。
中    華    民    國    97    年    9     月    10    日
                                書  記  官  唐奇燕
附註：民事訴訟法第466 條之1 ：對於第二審判決上訴，上訴人
應委任律師為訴訟代理人，但上訴人或其法定代理人具有律師資
格者，不在此限。


司法院資訊處製作；財團法人民間司法改革基金會備份。
